【裁判字號】    95,台上,3098
【裁判日期】    950608
【裁判案由】    準強盜
【裁判全文】
最高法院刑事判決            九十五年度台上字第三０九八號
    上  訴  人  甲○○
                        （另案在台灣高雄監獄執行中）
                乙○○
                        （另案在台灣高雄第二監獄執行中）
上列上訴人等因準強盜案件，不服台灣高等法院高雄分院中華民
國九十五年二月二十七日第二審判決（九十五年度上訴字第四九
號，起訴案號：台灣高雄地方法院檢察署九十三年度偵字第二四
五八一號），提起上訴，本院判決如下：
    主  文
原判決撤銷，發回台灣高等法院高雄分院。
    理  由
本件原判決認定上訴人甲○○、乙○○共同意圖為自己不法之所
有，於民國九十三年十月十七日下午一時十分許，由乙○○騎乘
不知情之楊鎮豪（即甲○○之外甥）所有之車號MZ5-079 號重型
機車搭載甲○○，行經高雄市○○區○○路三信合作社前，見秦
美蘭頸上戴有金項鍊一條，獨自騎乘腳踏車，竟基於搶奪財物之
犯意聯絡，由乙○○騎上開機車靠近秦美蘭，並由機車後座之甲
○○拉扯秦美蘭脖子上的金項鍊，共同著手搶奪秦美蘭，惟僅觸
及而未抓住。秦美蘭除以左手抵抗外，並大喊搶劫，上訴人等見
狀隨即放手而未遂，並於乘車逃離現場之際，適逢休假中之警員
李國政騎乘機車在對向車道行經現場，目睹上情，且聽聞秦美蘭
大喊搶劫，李國政隨即迴轉機車，自後追捕，上訴人等見李國政
騎車緊追前來，為脫免逮捕，甲○○竟先以其頭戴安全帽丟擲李
國政，惟未擊中，而乙○○見李國政仍緊追不捨，續基於共同施
強暴以脫免逮捕之犯意聯絡，囑甲○○取下其所戴之安全帽後，
甲○○隨即將之揮舞，以阻止李國政靠近，並共同對李國政施暴
。嗣於同日下午一時四十分許，盧、周二人逃至高雄市○○區○
○街31號乙○○之前居所前，即將所騎乘之重型機車棄置於門外
，相偕逃入屋內，甲○○同時拉下鐵門，以阻止李國政進入屋內
，並乘機自該房屋後門分頭逃逸無蹤等情。因而維持第一審論處
上訴人等二人共同搶奪（第一審判決主文誤載為強奪），因脫免
逮捕，當場施以強暴未遂（均累犯）罪刑之判決，駁回上訴人等
二人在第二審之上訴，固非無見。
惟查：審理事實之法院，對於案內與待證事實有重要關係，而依
法應予調查之證據，如未依法調查或雖已調查而未調查明白，即
與證據未經調查無異，如率行判決，其判決當然為違背法令。又
證據之證明力，固屬於法院判斷之自由，但不得違背經驗法則，
如其判斷仍存有疑竇，則在釐清前，尚難遽採為被告有利或不利
之認定。(一)、原判決以證人李國政於案發當日警詢時證稱：「我
在追逐中近距離看見二名搶嫌，駕駛重機車者為體瘦，臉部有長
痘子，頭戴黑色半罩式安全帽，年約三十多歲，後載者體瘦，臉
部有長痘子，頭載銀色安全帽，年約四十歲左右」等語。且以證
人李國政身為警察，曾接受追緝犯罪之專業訓練，其就犯罪行為
人面容特徵之觀察力，當較一般未受相關訓練之平民敏銳，而認
李國政之指證無訛，採為認定甲○○係本件共犯之主要證據，然
甲○○於原審辯稱伊臉上最大之特徵是疤痕及嘴角下有顆大痣，
且已十多年臉上未曾長過痘子，李國政既曾接受追緝犯罪之專業
訓練，其就犯罪行為人特徵之觀察力當較一般人敏銳，竟在其所
謂相隔不到一公尺之距離，連伊臉上之特徵疤痕、大痣亦未看出
，顯違常理，足見其證言不可採，並請求原審調閱案發不久伊在
高雄市政府警察局三民二分局刑事組所拍攝之照片，比對調查當
時伊臉上有無長痘子，以究明李國政之指證是否真實可信等語。
實情如何？原審未予調查釐清，論述明白，遽為上訴人等不利之
認定，復未明不予調查採納之理由，尚嫌速斷，並有理由不備
之可議。又本件案發日期為九十三年十月十七日，依卷附證人李
國政警訊筆錄之記載，李國政第一次於九十三年十月十七日警訊
，僅指認乙○○，嗣於九十三年十一月十八日指認甲○○涉案距
案發時已逾一個月（警卷第七頁），原判決卻謂李國政係於案發
後第二日前往警局指認甲○○為案發當日對其丟擲安全帽之人無
訛，而資為甲○○不利認定之論據，亦有理由矛盾之違誤。(二)、
甲○○始終堅決否認參與犯罪，辯稱案發時伊不在場，不可能參
與本件犯罪，係「阿強」與乙○○共犯云云，並請求傳喚謝進興
作證釐清。共犯乙○○亦稱案發當日係搭載綽號「阿強」之男子
共犯，非甲○○等語。而證人謝進興於警詢時證稱：「（你至三
民區○○街三十一號宅內是否有看見乙○○？若有看見他是何時
外出？要做何事？）我有見到乙○○，他向我借機車稱要外出沒
有說要做何事。當時時間是（九十三年十月十七日）快到下午十
三時左右。」（警卷第九頁）；於第一審審理中陳稱：「（當時
去該屋作什麼？）因為我認識乙○○，他說要幫我介紹工作，我
有與他見面，快中午時，他說要借用我的機車出去。過沒多久警
察就來了。警察還進入乙○○房間裡面亂搜。」等語（第一審卷
第一三九頁）。如果無訛，參以乙○○又堅稱當日係伊搭載之「
阿強」與之共犯，而案發之時間為九十三年十月十七日下午一時
十分等情，則案發不久之前乙○○向謝進興借用機車時，曾否告
知欲前往何處或找何人？當時「阿強」是否在場？是否認識或耳
聞甲○○此人？所述借予乙○○之機車，來源為何？與乙○○作
案所騎乘之MZ5-079 重型機車，是否為同一輛機車？以上疑點攸
關甲○○案發時是否在場參與犯罪之判斷，原審未依聲請傳訊謝
進興詳加調查釐清，遽為上訴人等不利之判決，復未說明不予調
查採納之理由，其審理猶有未盡，並有理由不備之可議。甲○○
、乙○○上訴意旨分別指摘原判決關於其本人部分不當，尚非全
無理由，應認原判決有撤銷發回更審之原因。
據上論結，應依刑事訴訟法第三百九十七條、第四百零一條，判
決如主文。
中    華    民    國  九十五  年    六    月    八    日
                      最高法院刑事第九庭
                          審判長法官  陳  正  庸
                                法官  賴  忠  星
                                法官  王  居  財
                                法官  林  開  任
                                法官  林  立  華
      本件正本證明與原本無異
                                      書  記  官
中    華    民    國  九十五  年    六    月   十五   日
                                                      J


司法院資訊處製作；財團法人民間司法改革基金會備份。
